【裁判字號】    89,台上,2935
【裁判日期】    890525
【裁判案由】    重傷害
【裁判全文】
最高法院刑事判決                              八十九年度台上字第二九三五號
    上   訴   人  台灣高等法院檢察署檢察官
    上訴人即被告  甲○○
    選 任辯護 人  林瑞彬律師
右上訴人等因被告重傷害案件，不服台灣高等法院中華民國八十七年三月十八日第二
審判決（八十七年度上訴字第一○四號，起訴案號：台灣板橋地方法院檢察署八十六
年度偵字第一四九二九號），提起上訴，本院判決如左：
    主  文
原判決撤銷，發回台灣高等法院。
    理  由
本件原判決認定上訴人即被告甲○○與被害人林小鳳原係男女朋友關係，因被告懷疑
林小鳳另結新歡，心生不滿，乃基於使人受重傷之故意，於民國八十六年六月十四日
晚上十一時許，持其保管、屬林口育樂事業股份有限公司所有之硫酸（瓶裝），駕車
尾隨林小鳳至台北縣林口鄉○○○街一號前大馬路與林小鳳理論，繼而雙方互相拉扯
，被告持該硫酸往林小鳳潑灑，致林小鳳左臉部、額頭、左耳、左頸部、後頸部及前
胸，二至三度化學性灼傷，迄存傷疤，約佔體表面積六％，而於林小鳳之顏面部位造
成重大難治之傷害，並左眼皮二度化學灼傷，左眼輪部三百六十度全部缺血壞死（左
眼角膜完全脫皮、鞏膜缺血壞死、輪部細胞壞死），經送醫進行兩次自體結締組織移
植及一次輪部移植後，左眼僅可辨光覺反應，已達萬國視力表零點零二以下之法定殘
障標準，已達毀敗程度等情。因而撤銷第一審判決，改判仍論處被告使人受重傷罪刑
。固非無見。惟查：(一)被告於偵審中一再否認伊係蓄意以硫酸潑灑被害人，辯稱案發
當時，因雙方吵架，互相拉扯，致硫酸濺出灑到被害人等語。而原判決係以該重傷害
事實已經林小鳳指訴歷歷；被告於警訊時亦坦承：「我持硫酸潑灑林小鳳成傷……」
，二者互核相符，為其論據之一。然被告於原審已否認警訊時曾為該項供述，其選任
辯護人為此並具狀聲請傳訊警員蕭有正，以資釐清（見原審卷第三十三頁背面），觀
諸被告於警訊伊始，固供稱其因持硫酸潑灑被害人成傷，故至警所說明。然隨後於陳
述案發經過時則稱，伊係先持硫酸與被害人理論，之後於拉扯間，不慎將硫酸潑到被
害人等語（見偵卷第三頁背面）。則被告於同次訊問，就同一待證事項所為內容相左
之供述，究以何者為可採，事實審法院自應本於職權，詳加調查、釐清，以定其取捨
，始足為認定事實之依據。原審僅摭取被告警訊中不利之供述為其論罪依據，而對其
有利之辯詞摒棄不採，則未說明其理由，不無採證違法，與判決理由不備之違誤。(二)
按有罪之判決書，應於理由內記載其適用之法律，刑事訴訟法第三百十條第七款定有
明文。而刑法上所謂「重傷」，以有同法第十條第四項各款情形之一為限。原判決理
由認被告所為係犯重傷害罪，然對於被害人因之所受傷害，究合於該條項何款規定之
情形，並未敘明，顯有判決理由不備之違法。(三)刑法（修正前）第十條第四項第六款
規定「其他於身體或健康有重大不治或難治之傷害」，所謂「重大不治」係指終身不
能恢復之謂，「難治」則指難於治療而言，而是否不能恢復及難於治療，均有賴於醫
學專家提供專業之知識，以供法院參酌。原判決係以被害人左臉部、額頭、左耳、左
頸部、後頸部及前胸，受有二至三度化學性灼傷，迄存傷疤，業經一審法院當庭勘驗
在卷，並有被害人提出受傷後之照片足參，乃認其容貌已毀，難以回復原有面貌，應
屬其身體重大難治之傷害。然觀諸卷附長庚紀念醫院診斷證明書之記載、一審當庭之
勘驗及卷存被害人受傷情形之照片，均祇顯示被害人確受有上開傷害，至該顏面之化
學性灼傷，於目前醫學上是否無法以換膚、植皮等手術予以回復，而達於難以治療程
度，此與被告之行為是否成立重傷害既遂罪之判斷攸關，自應向醫學專業之機構或個
人徵詢其意見，資以參酌認定。原判決僅以上開診斷證明書之記載、當庭勘驗及照片
所顯示情形，即認林小鳳顏面部位之傷害，已達於重大難治程度，尚嫌速斷，而有證
據調查未盡之可議。(四)刑法（修正前）第十條第四項第一款所稱毀敗一目或二目之機
能，係指眼睛之視覺因傷害之結果，完全喪失其效用者而言，初不以驗斷時之狀況如
何為標準，如經過相當之診治而能回復原狀，或雖不能回復原狀而僅祇減衰其效用者
，仍不得謂為該款之重傷。原判決係以長庚紀念醫院函復，指林小鳳左眼視力僅可辨
光覺反應，已達萬國視力表零點零二以下之法定殘障標準，乃認其左眼已至毀敗程度
。但眼睛之傷害是否構成「重傷害」，係以其視能已否完全喪失而定，此與萬國視力
表所定殘障標準，究屬兩事。況據卷附該院先後出具之兩紙診斷證明書，分別記載被
害人左眼視力可辨眼前五十公分、二十公分之手動（見一審卷第三十、六十頁），益
徵其左眼視力似僅係減衰，並未完全喪失其效用。原判決認被害人左眼已達毀敗程度
，乃論被告以重傷害罪責，其適用法則亦有不當。(五)訊問被告應先告知一、犯罪嫌疑
及所犯所有罪名。二、得保持緘默，無須違背自己之意思而為陳述。三、得選任辯護
人。四、得請求調查有利之證據。八十六年十二月十九日修正公布刑事訴訟法第九十
五條定有明文。此乃犯罪嫌疑人及被告在刑事訴訟程序上受告知及聽聞之權利，為行
使防禦權之基本前提，屬於人民依憲法第十六條所享訴訟權保障之範圍，旨在使犯罪
嫌疑人及被告能充分行使防禦權，以維程序之公平。法院審判刑事案件，如未踐行上
開程序，非但有違上開規定，抑且違背憲法第八條第一項所稱「非由法院依法定程序
不得審問處罰」之規定，剝奪被告所應享有之正當法律程序之保障，其審判程序即有
重大瑕疵。原審於八十七年三月四日審判期日或之前訊問被告時，均未踐行上開告知
程序，自有害於被告防禦權之行使，其此部分審判程序自難謂為適法。以上或係上訴
意旨所指摘，或為本院得依職權調查之事項，應認原判決有撤銷發回更審之原因。
據上論結，應依刑事訴訟法第三百九十七條、第四百零一條，判決如主文。
中      華      民      國    八十九    年      五      月    二十五    日
                              最高法院刑事第六庭
                                  審判長法官  紀  俊  乾
                                        法官  黃  正  興
                                        法官  陳  東  誥
                                        法官  張  春  福
                                        法官  韓  金  秀
      右正本證明與原本無異
                                              書  記  官
中      華      民      國    八十九    年      五      月    三十一    日


司法院資訊處製作；財團法人民間司法改革基金會備份。
